臺灣高雄地方法院刑事判決　　　　　　　94年度重訴字第72號
公　訴　人　臺灣高雄地方法院檢察署檢察官
被　　　告　甲○○
　　　　　　　　　　臺灣高雄第二監獄執行中）
指定辯護人　本院公設辯護人己○○
上列被告因違反槍砲彈藥刀械管制條例案件，經檢察官提起公訴
（94年度核退偵字第401 號），本院判決如下：
    主  文
甲○○無罪。
    理  由
一、公訴意旨略以：被告甲○○未經許可，於不詳時間，在不詳
    地點，以火藥、熱熔膠、電池、銅管等物製作有殺傷力之爆
    裂物，嗣於民國94年3 月16日13時許，為警在高雄縣美濃鎮
    大埤頭80之1 號被告住處，當場查獲爆裂物1 個等情。因認
    被告涉嫌違反槍砲彈藥刀械管制條例第7 條第1 項製造爆裂
    物罪嫌等語。
二、按犯罪事實應依證據認定之，無證據不得認定其犯罪事實；
    又不能證明被告犯罪，應諭知無罪之判決，刑事訴訟法第15
    4 條第2 項及第301 條第1 項前段分別定有明文。又按刑事
    訴訟法上所謂認定犯罪事實之證據，係指足以認定被告確有
    犯罪行為之積極證據而言，如未能發現相當證據或證據不足
    以證明，自不能以推測或擬制之方法，以為裁判基礎，最高
    法院29年上字第3105號及40年臺上字第86號分別著有判例；
    而認定不利於被告之事實，須依積極證據，苟積極證據不足
    為不利被告之認定時，即應為有利於被告之認定，更不必有
    何有利之證據，亦有最高法院30年上字第816 號判例可資參
    照。若證據資料在經驗科學上或論理法則上尚有對被告較為
    有利之存疑，而無從依其他客觀方法排除此項合理之可疑，
    即不得以此資料作為斷罪之基礎，且刑事訴訟制度受「倘有
    懷疑，則從被告之利益為解釋」、「被告應被推定為無罪」
    之原則所支配，故得為訴訟上之證明者，無論為直接或間接
    證據，須客觀上於一般人均不致有所懷疑而達於確信之程度
    者，始可據為有罪之認定，倘其證明尚未達於「確信」之程
    度，而有合理可疑存在時，即難據以為被告不利認定，換言
    之，在法律判斷上，即不能為被告有罪之認定。
三、公訴意旨認被告甲○○涉犯未經許可製造爆裂物罪嫌，無非
    係以被告自白犯罪；且扣案爆裂物經送內政部警政署刑事警
    察局（下稱刑事警察局）鑑定，認係屬槍砲彈藥刀械管制條
    例所列管之爆裂物，資為論罪依據。訊據被告堅決否認有何
    未經許可製造爆裂物犯行，辯稱：在94年間，在路上遇見朋
    友戊○○（綽號「大胖明」）後，戊○○即帶伊至其租屋處
    ，當時見到有2 顆疑似爆裂物，伊就向戊○○要1 顆用來嚇
    鳥，不知該扣案物是否有殺傷力；而檢察官訊問時之陳述，
    係因毒癮發作而自白等語。經查：
  (一)證據能力部分：
    本件卷內所有證據資料部分（不含被告偵查中之自白及刑事
    警察局94年5 月3 日刑偵五字第0940069145號鑑驗通知書）
    ，因辯護人及檢察官於法院調查證據時，知有第159 條第1
    項不得為證據之情形，而未於言詞辯論終結前聲明異議，本
    院審酌上開證據作成時之情況，認為適當，依刑事訴訟法第
    159 條之5 第2 項規定，應有證據能力。
  被告偵查中之自白部分：
  　按被告之自白，非出於強暴、脅迫、利誘、詐欺、疲勞訊問
    、違法羈押或其他不當方法，且與事實相符者，得為證據，
    刑事訴訟法第156 第1 項定有明文。本件被告、辯護人均主
    張：被告於偵查中之陳述，係因毒癮發作而自白，應無證據
    能力等語。惟經被告、辯護人及檢察官同意後，本院於準備
    程序當庭播放被告偵訊錄音帶勘驗，勘驗結果為：(1)被告於
    94年3 月17日接受檢察官訊問時，確實陳述扣案疑似爆裂物
    是被告自己製作的，當時檢察官僅訊問：「你是否有持槍？
    」，被告就直接回答：「沒有。那是自己做的，“碰”一聲
    很大聲，是要嚇鳥用的，是用過年鞭炮裡面火藥再用熱熔膠
    將火藥黏在裡面，沒有殺傷力」；(2)在訊問過程中是連續錄
    音，未曾中斷過，檢察官訊問時，確實告知權利事項，且問
    案過程中態度和緩，並無強暴、脅迫、詐騙、利誘之情事；
    (3)在訊問過程當中，被告均能回答問題，就錄音過程形式觀
    之，被告回答口氣並無顫抖或因身體不適而中斷之情形，而
    且均能了解問題而直接回答等情，有該勘驗筆錄可參（詳本
    院卷第36頁）。準此，因檢察官訊問過程中，態度和緩，並
    無強暴、脅迫、詐騙、利誘之情事；且就錄音過程形式觀之
    ，被告並無因身體不適而無法回答問題之情事，是被告於偵
    查中尚無因不法訊問、毒癮發作而自白之情事，被告及辯護
    人否定其任意性，並認無證據能力，容有誤會。
  刑事警察局（下稱）94年5 月3 日刑偵五字第0940069145號
    鑑驗通知書部分：
    按刑事訴訟法第159 條第1 項規定：被告以外之人於審判外
    之言詞或書面陳述，除「法律有規定者外」，不得作為證據
    ；又該「法律有規定者外」，依其立法理由，係指有同法第
    159 條1 至第159 條之5 及第206 條等規定之情形。另刑事
    訴訟法第206 條所謂之鑑定，係指審判長、受命法官或檢察
    官依同法第198 條、第208 規定，指定具有特別知識經驗之
    鑑定人、學校、機關或團體，就特定之事物，以其專業知識
    加以分析、實驗而作判斷，以為偵查或審判之參考；如非由
    審判長、受命法官或檢察官指定鑑定，因非法定鑑定程序，
    所鑑定之結果，即不屬於刑事訴訟法第206 條所出具之鑑定
    報告，依同法第159 條第1 項規定，仍為傳聞證據，並無例
    外規定之適用。本件內政部警政署刑事警察局所出具之上開
    鑑驗通知書，係被告以外之人於審判外之書面陳述，依刑事
    訴訟法第159 條第1 項之規定，屬於傳聞證據；又因該扣案
    疑似爆裂物係由高雄縣政府警察局旗山分局委託刑事警察局
    鑑定（詳該鑑驗通知書之受文機關及委驗時間文號，參本院
    卷第46頁），並非由審判長、受命法官或檢察官指定鑑定，
    是依前開說明，該鑑驗通知書即無刑事訴訟法第159 條之1
    、第206 條傳聞證據例外規定之適用；況該鑑驗通知書係針
    對個案為之，亦與同法第159 條之4 第1 款關於公務員職務
    上例行製作，經常處於可受公開檢查狀態下之文書不符。從
    而，基於上開論述，上開鑑驗通知書應屬傳聞證據，並無證
    據能力。
  (二)94年3 月16日中午12時許，警方經被告同意後，於高雄縣美
    濃鎮大埤頭80之1 號被告住處實施搜索時，在被告房間內查
    扣該疑似爆烈物等情，有扣押筆錄、扣押物品目錄、扣押物
    品收據、同意搜索筆錄及照片附警卷可參（詳警卷第11頁至
    17頁、第28頁、第37頁至第18頁）。又該扣案疑似爆裂物經
    送刑事警察局鑑定，鑑定結果認：係以銅管為容器，外以塑
    膠封口，產生密封狀態，並於內部填塞煙火類火藥23公克，
    其煙火類火藥可產生每秒300 公尺至500 公尺之爆速，具有
    爆發性與破壞力，而使爆裂物產生爆震波、超壓、高熱、碎
    片等爆炸傷害效應，可於瞬間將人之物殺傷或毀損，而該爆
    裂物係以爆引引爆煙火類火藥而引起爆炸效應，其爆引係以
    點火方式加以引燃，認係點火式結構爆裂物，具殺傷力；另
    該扣案疑式爆裂物內裝有火藥，含有鋁粉、碳粉、硫磺、硝
    酸鉀、過氯酸鉀等成分，認係煙火類火藥，而上開火藥混合
    、點燃後，依其煙火類火藥特性及23公克之藥量認定，應會
    產生爆炸之威力等情，亦有刑事警察局94年4 月13日刑鑑字
    第0940048776號鑑定書、94年10月7 日刑偵五字第09401431
    43號函附本院卷可參（詳本院卷第45頁、第47頁。上開鑑定
    書、函文與前開經認定無證據能力之鑑定通知書並非同一文
    書）。本院審酌：
  按彈藥指各式槍砲（即火砲、肩射武器、機關槍、衝鋒槍、
    卡柄槍、自動步槍、普通步槍、馬槍、手槍、鋼筆槍、瓦斯
    槍、麻醉槍、獵槍、空氣槍、魚槍、改造模型槍及其他可發
    射金屬或子彈具有殺傷力之各式槍砲）所使用之砲彈、子彈
    及其他具有殺傷力或破壞性之各類炸彈、爆裂物，槍砲彈藥
    刀械管制條例第4 條第1 項第1 款、第2 款分別定有明文。
    因上開法條係規定「其他具有『殺傷力』或『破壞性』之各
    類炸彈、爆裂物」；且參以所謂爆裂物，係指其物有爆發性
    ，且有破壞力，可於瞬間將人及物殺傷或毀損者而言（最高
    法院22年上字第4131號判例意旨參照），是槍砲彈藥刀械管
    制條例第7 條第1 項之未經許可製造爆裂物罪，須該爆裂物
    具有殺傷力或破壞性，始克該當。再者，所謂「殺傷力」係
    指在最具威力的適當距離，以槍砲彈丸可穿入人體皮肉層之
    動能為基準（日本科學警察研究所研究結果；20焦耳／平方
    公分動能之彈丸可穿入人體皮肉層；24焦耳／平方公分動能
    之彈丸可穿入豬隻皮肉層）；而認定爆裂物、子彈、槍枝有
    無殺傷力，依據前述定義，槍砲（含槍枝）、彈藥（含爆裂
    物、子彈）之殺傷力，應採「在最具威力的適當距離，以槍
    砲彈丸可穿入人體皮肉層」之同一標準，至動能基準，槍砲
    彈丸可經儀器測定，但爆裂物的爆炸傷害效應，尚有爆震波
    之超壓、人體位移加速減速傷害、高熱及爆破碎片等，均足
    以對人體或其皮肉層造成傷害作用，因此爆裂物之殺傷力，
    無法測定動能標準等情，亦經內政部警政署刑事警察局於93
    年9 月27日以刑偵五字第0930186917號函示明確。
  又高雄縣政府警察局旗山分局員警查獲本件扣案疑似爆裂物
    後，曾將扣案物移送刑事警察局鑑定，當時係由該局偵五隊
    高雄組員警乙○○實施鑑定（該鑑驗通知書並無證據能力，
    已如前述），嗣經本院於審判期日以鑑定人身分傳訊乙○○
    員警到庭詰問，鑑定人乙○○結稱：自72年起即在防爆組工
    作，85年起開始實施鑑驗迄今，鑑定扣案物時，伊係採用檢
    視法、X 光透視法、拆解法，以X 光透視無危險後即拆解，
    先將灰色火藥粉末送刑事警察局化學組分析鑑定，俟因化學
    組鑑定為煙火類火藥（鑑定方法為燃燒試驗法、呈色試驗法
    、氣相層析質譜儀分析法、紅外線光譜分析法、掃瞄式電子
    顯微鏡及Ｘ射線能譜分析法），且該火藥有23公克，以銅管
    當容器，二端分別以3 號電池、矽膠封住，封得很緊密，並
    有導火點，就結構而言，應有殺傷力，本件並未實際測試其
    威力，係以結構認定有殺傷力，火藥如在密閉容器內，就會
    迅速膨脹，如未在密閉容器，只會爆燃，如該火藥不能使銅
    管爆裂，而係從銅管二端爆開，亦屬爆裂物等語；嗣又改稱
    ：如以23公克火藥裝入扣案鑑定物之銅管內，不太能裝滿，
    因拆開後可直接倒出來，應該不是滿滿的等語綦詳（詳本院
    卷第87頁至第94頁、第102 頁第8 行至第14行）。職此，因
    槍砲彈藥刀械管制條例所稱之爆裂物，係指其物有爆發性，
    且有破壞力，可於瞬間將人及物殺傷或毀損者而言，已如前
    述，則認定是否為爆裂物雖與鑑定物之結構有關，但最重要
    的是該鑑定物是否具有殺傷力及破壞性，如無殺傷力及破壞
    性，縱使結構完整，亦無法認係屬槍砲彈藥刀械管制條例所
    稱之爆裂物，而本件鑑定人乙○○警員僅以結構作為認定爆
    裂物之標準，並推認扣案鑑定物具有殺傷力，不無速斷之嫌
    ；況認定爆裂物有無殺傷力，依前開說明，亦應參酌爆裂物
    的爆炸傷害效應，該爆震波之超壓、人體位移加速減速傷害
    、高熱及爆破碎片等情形，是否足以對人體或其皮肉層造成
    傷害作用，然鑑定人乙○○警員僅以該扣案鑑定物銅管二端
    密閉，在23公克火藥之反應下，會產生迅速膨脹效應，即認
    定具殺傷力，並未斟酌上開爆炸傷害效應，鑑定經過亦非完
    整。由於上開鑑定意見容有瑕疵，尚難遽認該扣案鑑定物係
    槍砲彈藥刀械管制條例所稱之爆裂物，並因此即為不利於被
    告之認定。
  另鑑定人即刑事警察局偵五隊爆裂物鑑定承辦人丁○○於本
    院結稱：伊自中央警察大學鑑識系畢業後，即至刑事警察局
    鑑識中心任職，進入刑事警察局之前，曾受過X 光、爆裂物
    結構及火藥之訓練，之後即實際接觸案例，並參與火藥學之
    訓練，自3 年前起即從事爆裂物鑑定工作，並審核各地區組
    所陳報之鑑定內容；煙火類火藥係屬低火藥，主要係產生爆
    燃現象，如果不具密封性，平放時只會燃燒，可否爆開扣案
    鑑定物之銅管應視密封程度、火藥及裝填情形，本件23公克
    之低火藥應炸不開扣案鑑定物之銅管，因該銅管很堅實，扣
    案鑑定物如無法爆開銅管，而係從一端或二端爆出來，僅係
    火藥之噴射效果，應不是爆裂物，因子彈裡有一部分係高爆
    藥，主要效用是推動彈頭，本件塑膠墊（即矽膠）並不是彈
    頭，故認為不是爆裂物，且無槍之零件，亦不認定為槍枝；
    本件扣案鑑定物經由X 光觀看後，應該沒有填滿，而且有透
    光，密封程度未到達那程度，應不會爆炸，最大僅會產生火
    花噴出效果，無法確定可否將矽膠及電池噴出，如果可噴出
    來，因噴出來之效果像子彈，殺傷力部分要經過試驗；之前
    出具鑑定函（即刑事警察局94年10月7 日刑偵五字第094014
    31 43 號函），係經由內部經驗共識所產生，並未考慮扣案
    鑑定物之密封性及緊密性；該扣案鑑定物除產生噴射效果外
    ，並不會產生超壓、震波，因為超壓係要爆破效力才會產生
    ，但會產生高熱，散出來之溫度高達攝氏300 度，至於到什
    麼程度才會有殺傷力，則不一定，100 度也會有殺傷力等語
    （詳本院卷第95頁至第104 頁）。準此，因扣案鑑定物並未
    裝滿火藥，火藥緊密性不足，且經由X 光觀看，復呈現透光
    之情形，密封性亦有不佳，基於扣案鑑定物內之火藥係煙火
    類火藥，屬低火藥，主要產生爆燃現象，在緊密性、密封性
    不足下，而扣案鑑定物之銅管尚屬堅實，如點燃爆引，充其
    輛僅產生火花噴出現象，雖有高熱，但應不至於產生爆炸、
    超壓及震波現象，不足以使銅管爆裂，與爆裂物爆炸後會使
    容器爆裂，並產生爆震波之超壓、人體位移加速減速傷害、
    高熱及爆破碎片等傷害效應不符；且因僅產生火花噴出效果
    ，並無爆破之情形，故在最具威力的適當距離內，該高熱火
    光經由相當距離之阻隔，尚不足以對人體或其皮肉層造成傷
    害作用，依首開說明，應非爆裂物甚明。況該火花噴出後，
    縱將銅管二端之物噴出，因該電池、矽膠並非子彈彈頭，且
    該銅管亦無槍之零件，復難認係槍、彈。從而，基於上開論
    述，並參以刑事警察局94年10月7 日刑偵五字第0940143143
    號函，雖明確認定扣案鑑定物係「點火式結構爆裂物，具殺
    傷力；且該煙火類火藥混合、點燃後，依其煙火類火藥特性
    及23公克之藥量認定，應會產生爆炸之威力」，然該鑑定函
    係針對通案案例下所為，並未審酌扣案鑑定物有火藥裝填不
    具僅密性、銅管容器密封不足之情形，鑑定內容亦同有瑕疵
    等情事，尚難遽認該扣案鑑定物係槍砲彈藥刀械管制條例所
    稱之爆裂物，並因此即為被告不利之認定。
  (三)綜上，被告雖於偵查中自白：以銅管將過年鞭炮裡面火藥裝
    入銅管，再用熱熔膠將火藥黏在裡面等語；且被告嗣後翻異
    前供，另改稱：該扣案物係於94年間由戊○○交付，戊○○
    住於高雄市前鎮區明正國中附近等語，惟居住於高雄市前鎮
    區明正國中附近之戊○○，已於93年4 月28日死亡，自不可
    能於94年間將扣案物交付被告之事實，有戶役政資料及地圖
    可證，足見被告翻異前供，顯不可採信。但因扣案物既非爆
    裂物；而鑑定人乙○○之鑑定意見、刑事警察局94年10月7
    日刑偵五字第0940143143號鑑定函，均不足以為被告不利之
    認定，已如前述，是扣案物縱係由被告製造，亦難論以製造
    爆裂物罪嫌。從而，公訴人認被告違反槍砲彈藥刀械管制條
    例第7 條第1 項未經許可製造爆裂物罪嫌，容有誤會；此外
    ，復查無其他積極證據足資證明被告有公訴人所指之犯行，
    不能證明被告犯罪，依法應為無罪判決之諭知。
四、按火藥、炸藥、雷管及制式導火索等物，係屬爆裂物之主要
    組成零件等情，固經內政部於86年11月24日以台內警字第
    8670683 號函示明確；且依槍砲彈藥刀械管制條例第13條第
    4 項之規定，未經許可，持有彈藥之主要組成零件者，亦有
    刑事責任。惟「本條例所定爆竹煙火，係供節慶、娛樂及觀
    賞之用，不包括信號彈、煙霧彈或其他類似物品，其分類如
    下：一、高空煙火：指煙火主體直徑在7.5 公分以上，其火
    藥作用時垂直方向射程在75公尺以上者。二、一般爆竹煙火
    ：指前款以外，其火藥作用後會產生火花、旋轉、飛行、爆
    音或煙霧等現象者」；「販賣一般爆竹煙火，不得以自動販
    賣、郵購或其他無法辨識購買者年齡之方式為之」；「兒童
    施放一般爆竹煙火，應由父母、監護人或其他實際照顧兒童
    之人陪同」，92年12月24日公布之爆竹煙火管理條例第2 條
    第1項 、第10條及第11條第1 項分別定有明文。因另一般爆
    竹煙火之販賣、施放，除前開爆竹煙火管理條例第10條、第
    11 條 第1 項所列限制外，任何人均可購買後持有施用，自
    可合法持有、施放。本件扣案物內之火藥係屬煙火類火藥，
    而被告亦自承以過年用爆竹內之火藥裝入銅管內，基於一般
    爆竹煙火既可合法持有，則爆竹煙火內之火藥、爆引當可合
    法持有，而被告拆卸爆竹煙火外包裝後取出火藥、爆引持有
    ，亦難認非法持有；並參以依現存資料，無法認定被告係將
    多種類不同之爆竹煙火混合等情事，被告持有扣案物內之火
    藥及爆引，尚難認係非法持有，應無非法持有彈藥之主要組
    成零件犯行，附此敘明。
據上論斷，應依刑事訴訟法第301 條第1項前段，判決如主文。
案經檢察官丙○○到庭執行職務。
中　　華　　民　　國　　94　　年　　11　　月　　23　　日
                  刑事第一庭    審判長法  官 黃建榮
                                      法  官 陳宛榆
                                      法  官 方百正
以上正本證明與原本無異。
如不服本判決，應於收受送達後10日內向本院提出上訴書狀。
中　　華　　民　　國　　94　　年　　11　　月　　23　　日
　　　　　　　　　　　　　　　        書記官 郭素蓉
